臺灣彰化地方法院交通事件裁定　　　　 100年度交聲字第14號
原處分機關　　交通部公路總局臺中區監理所彰化監理站
異　議　人
即受處分人　　黃瑋展
上列聲明異議人因違反道路交通管理處罰條例案件，對於交通部
公路總局臺中區監理所彰化監理站於民國99年12月15日所為處分
（原處分案號：裁監四字第裁64-I00000000號裁決書），聲明異
議，本院裁定如下：
    主  文
原處分關於罰鍰新臺幣肆萬玖仟伍佰元之部分撤銷。
前項撤銷部分，不罰。
    理  由
一、原處分機關略以：聲明異議人即受處分人黃暐展（下稱異議
    人）於民國98年6月21日7時35分許，酒後駕駛車牌號碼G2Q-
    231號重型機車，行經彰化縣彰化市○○路○段209號前路段
    ，因酒後駕車經警測得呼氣酒精濃度達每公升1.16毫克，為
    彰化縣警察局彰化分局警員以其有違反道路交通管理處罰條
    例第35條第1項第1款規定之行為，掣開違反道路交通管理事
    件通知單（單號：彰警交字第I00000000號）舉發。原處分
    機關經查異議人違規屬實，遂於99年12月15日以彰監四字第
    裁64-I00000000號裁決書，裁處罰鍰新臺幣（下同）4萬5千
    元整，並吊扣駕駛執照12個月，施以道安講習。按刑事訴訟
    法所規定之緩起訴處分乃附條件之不起訴處分，本質上為不
    起訴處分之一種，此觀該法第256條之規定自明，至檢察官
    為不起訴處分時，依刑事訴訟法第253條之2第1項規定，對
    被告所為之指示及課予之負擔，乃屬一種特殊之處遇措施，
    並非刑罰。故刑事案件經檢察官為緩起訴處分確定後，視同
    不起訴處分確定，依行政罰法第26條第2項規定，得依違反
    行政法上義務規定為行政裁罰，並無異議人所指「一事不二
    罰」原則之適用，原處分應無不合等語。
二、異議人即受處分人聲明異議意旨略以：異議人涉犯違背安全
    駕駛致交通危險罪案件，業經檢察官為緩起訴處分，異議人
    已於99年2月9日履行完成向檢察官指定之公益團體、地方自
    治團體或社區提供40小時之義務勞務，且緩起訴期間至99年
    8月9日期滿，應有一罪不二罰之適用等語。
三、按汽車駕駛人飲用酒類或其他類似物後，其吐氣所含酒精濃
    度超過每公升0.25毫克，不得駕車；駕駛汽車經測試檢定酒
    精濃度超過標準，處汽車駕駛人罰鍰1萬5千元以上6萬元以
    下，並當場移置保管該汽車及吊扣駕駛執照一年，因而肇事
    致人受傷者，並吊扣駕駛執照2年，道路交通安全規則第114
    條第2款、道路交通管理處罰條例第35條第1項第1款分別定
    有明文。
四、關於一行為同時觸犯刑事法律及違反行政法上之義務，則「
    刑罰」與「行政罰」處罰競合之法律問題，茲析述如下：
（一）按行政罰法第26條規定：「一行為同時觸犯刑事法律及違
      反行政法上義務規定者，依刑事法律處罰之。但其行為應
      處以其他種類行政罰或得沒入之物而未經法院宣告沒收者
      ，亦得裁處之。前項行為如經不起訴處分或為無罪、免訴
      、不受理、不付審理之裁判確定者，得依違反行政法上義
      務規定裁處之。」即所謂一事不二罰原則，究其立法理由
      ，一行為同時觸犯刑事法律及違反行政法上義務規定時，
      由於刑罰與行政罰同屬對不法行為之制裁，而刑罰之懲罰
      作用較強，故在處罰目的相同且處罰方式相同時，若依刑
      事法律處罰，即足資警惕時，實無一事二罰再處行政罰之
      必要；且刑事法律處罰，由法院依法定程序為之，較符合
      正當法律秩序，應予優先適用，但罰鍰以外之沒入或其他
      種類行政罰，因兼具維護公共秩序之作用，為達行政目的
      ，行政機關仍得併予裁處。
（二）次按檢察官之緩起訴處分於緩起訴期間內，有下列情形之
      一者，檢察官得依職權或依告訴人之聲請撤銷原處分，繼
      續偵查或起訴：(1)於期間內故意更犯有期徒刑以上刑之罪
      ，經檢察官提起公訴者。(2)緩起訴前，因故意犯他罪，而
      在緩起訴期間內受有期徒刑以上刑之宣告者。(3)違背第25
      3條之2第1項各款之應遵守或履行事項者，刑事訴訟法第
      253條之3第1項定有明文。據此可徵經檢察官為「緩起訴
      」處分者，於「緩起訴」之猶豫期間內，最終是否會被檢
      察官提起公訴，猶懸而未定，亦即「緩起訴」處分於猶豫
      期間內尚未具有實質之確定力，檢察官仍得根據上開規定
      依職權或依告訴人之聲請，將被告「緩起訴」處分撤銷。
      而行政罰法第26條明定一事不二罰原則，且應受行政罰之
      行為如經不起訴處分或為無罪、免訴、不受理、不付審理
      之裁判「確定」者，始得依違反行政法上義務規定裁處之
      ，並未包括「緩起訴」處分在內，雖「緩起訴」處分之最
      終使被告免於刑事訴追之效果與「不起訴」處分之效果相
      同，惟依行政罰法第26條第2項之立法意旨，亦必須待緩
      起訴處分實質確定時，被告才最終地確定免於受刑事訴追
      ，原處分機關始得為行政裁罰，亦即在緩起訴期間內即猶
      豫期間期滿前，該緩起訴處分仍有被撤銷之可能，此時原
      處分機關若依法為行政裁決，將使受處分人有同時遭受行
      政處罰及刑事訴追之危險，顯與行政罰法第26條規定之立
      法意旨相違背。且檢察官為緩起訴處分時，依刑事訴訟法
      第253條之2第1項規定對被告所為之指示及課予負擔，此
      等命令名義上雖非刑罰，但仍是一種特殊之處遇措施，造
      成被告之財產減少或義務增加，具有實質刑事處罰之效果
      ，與刑事制裁無異，性質上可謂刑事處分，而緩起訴制度
      雖以特別預防為優先考量，但在具體個案決定上，實亦達
      到一般預防的作用及報應理念，基於一行為不二罰原則，
      異議人如已就其行為受到附條件為捐款命令之緩起訴處分
      ，自不應因同一行為再受到國家課以行政罰鍰之處罰（臺
      灣高等法院暨所屬法院96年法律座談會刑事類提案第36號
      、97年法律座談會刑事類提案第39號研討結果參照）。依
      上說明，自行政罰法第26條規定立法意旨為有利於行為人
      之解釋，以及保障人民基本權，與法律規定明示其一排除
      其他原則之觀點而論，應認應受行政處罰之行為，關於罰
      鍰部分，同一事實如經緩起訴處分實質確定者（即緩起訴
      猶豫期間經過而未經撤銷），亦有行政罰法第26條明定一
      行為不二罰原則之適用。故檢察官為緩起訴處分時如已對
      異議人課予指示及負擔，應視為異議人已依刑事法律受到
      處罰，則於緩起訴處分實質確定後，除法律另有特別規定
      外，自不得再處以行政罰鍰。從而，汽車駕駛人之酒後駕
      車行為，經測試檢定酒精濃度超過規定標準時，其既違反
      道路交通管理處罰條例第35條第1項第1款所定之行政法上
      義務，同時又觸犯刑法第185條之3公共危險罪之刑事法律
      ，則道路交通主管處罰機關除依上開行政罰法第26條第1
      項但書規定，得對異議人處以其他種類行政罰之情形外，
      關於罰鍰部分，則應依行政罰法第26條第1項前段及道路
      交通管理處罰條例第10條規定，移送地方法院檢察署處理
      ，於移送後，除有行政罰法第26條第2項所定不起訴處分
      等事由或法律另有規定，得依違反行政法上義務規定另行
      裁處者外，即不得再依道路交通管理處罰條例第35條第1
      項第1款規定，裁處異議人罰鍰之行政罰。
（三）另道路交通管理處罰條例第35條第8項固定有汽車駕駛人
      經裁判確定處以罰金低於該條例第92條所訂最低罰鍰基準
      規定者，應依該條例裁決繳納不足最低罰鍰部分之規定。
      惟檢察官以緩起訴命被告向指定之公益團體、地方自治團
      體或社區提供義務勞務，與道路交通管理處罰條例第35條
      第8項經裁判確定處以「罰金」，其性質迥然不同，並無
      所謂差額可言，自無適用該條例之可能（臺灣高等法院臺
      中分院98年度交抗字第981號裁定參照）。
五、經查：
（一）本件異議人於酒後駕駛上揭自小客車，於上揭時、地經警
      測得其呼氣酒精濃度達每公升1.16毫克，經警舉發「酒後
      駕車」違規，並經原處分機關認受處分人有「汽車駕駛人
      酒精濃度超過規定標準」之違規行為，裁處罰鍰4萬5千元
      ，吊扣駕駛執照12個月，並應參加道路交通安全講習；刑
      事部分經臺灣彰化地方法院檢察署檢察官認犯刑法第185
      條之3之公共危險罪，而於98年7月27日以98年度偵字第61
      63號為緩起訴處分，緩起訴處分期間為1年，緩起訴期間
      起算日（確定日期）為98年8月10日，緩起訴期滿日為99
      年8月9日，並命其向指定之公益團體、地方自治團體或社
      區提供40小時之義務勞務。而受處分人已於99年2月9日履
      行完成等情，有臺灣彰化地方法院檢察署98年度偵字第61
      63號緩起訴處分書、臺灣高等法院被告前案紀錄表各1份
      在卷可稽，且為異議人所不爭執，應堪認定。
（二）而本件異議人即受處分人上開酒後駕車之行為，係屬同時
      觸犯刑事法律及違反行政法上義務規定之行為，且經檢察
      官為緩起訴處分，並由異議人依緩起訴處分命令向檢察官
      指定之公益團體、地方自治團體或社區提供義務勞務履行
      完成。是本件異議人「酒精濃度超過規定標準」之違規行
      為，既已依行政罰法第26條第1項前段規定受有刑事處罰
      ，復無行政罰第26條第2項規定所揭示「經不起訴處分或
      為無罪、免訴、不受理、不付審理之裁判確定者」此類未
      課予行為人實質上不利益負擔之情形。揆諸上揭說明，行
      政機關至多僅能基於其他公益上之目的，而對受處分人課
      予「罰鍰以外之沒入或其他種類行政罰」，應無再對受處
      分人課予「罰鍰」之餘地。
六、綜上所述，異議人即受處分人確有在上開時、地，因違反酒
    後駕駛車輛，經測試呼氣中酒精濃度超過規定標準之違規行
    為，原處分機關依道路交通管理處罰條例第35條第1項第1款
    規定，裁處吊扣異議人駕駛執照12個月及施以道路交通安全
    講習之其他種類行政裁罰部分，於法並無不合；原處分關於
    罰鍰部分，依行政罰法第26條第1項前段規定，即應依刑事
    法律處罰之，已無再依上開道路交通管理處罰條例第35條第
    1項裁處行政罰鍰之餘地，異議人據以聲明異議為有理由，
    原處分就此部分應予撤銷，另由本院為受處分人不罰之諭知
    。本件異議人於聲明異議狀雖未就原處分關於吊扣駕駛執照
    及施以道路交通安全講習部分明確表示意見，然本案係單一
    之交通違規行為，罰鍰處分、吊扣駕駛執照及施以道路交通
    安全講習部分無從分離，本院自應予以審理，爰撤銷原處分
    關於罰鍰部分之處分，並為如主文第2項之諭知，以資適法
    。
據上論斷，依道路交通事件處理辦法第19條前段，裁定如主文。
中    華    民    國   100    年    2     月    25    日
                  交通法庭            法  官  洪志賢
以上正本證明與原本無異。
如不服本裁定，應於裁定送達後五日內向本院提出抗告狀(須附
繕本 )。
中    華    民    國   100    年    2     月    25    日
                                      書記官  許億先